臺灣高等法院刑事判決
109年度上訴字第2110號
上  訴  人  臺灣新北地方檢察署檢察官
被      告  余承諺



上列上訴人因被告詐欺等案件，不服臺灣新北地方法院108年度
審訴字第2047、2074號，中華民國109年3月19日第一審判決（起
訴及追加起訴案號：臺灣新北地方檢察署108年度偵字第29511、
33249號），提起上訴，本院判決如下：
    主  文
原判決撤銷。
余承諺共同犯三人以上詐欺取財罪，共貳罪，各處有期徒刑壹年
貳月，應執行有期徒刑壹年捌月。
扣案之門號0000000000號行動電話壹支（IMEI：00000000000000
0號）沒收。未扣案之犯罪所得新臺幣肆仟元沒收，於全部或一
部不能沒收或不宜執行沒收時，追徵其價額。
    事  實
一、余承諺於民國108年8月間某日，經真實姓名、年籍不詳，綽
    號「螃蟹哥」之成年人邀請加入「螃蟹哥」所屬詐騙集團，
    余承諺雖知「螃蟹哥」邀約其加入之組織為3 人以上組成，
    以實施詐術為手段，具有持續性、牟利性及有結構性之詐欺
    犯罪組織，因缺錢花用，仍基於參與該詐欺犯罪組織之犯意
    ，加入該詐騙集團，擔任依上游成員之指揮，前往指定地點
    拿取詐騙款項之車手工作，並與前揭成員約定其成功領取詐
    騙所得之款項，每次可得新臺幣（下同）2,000 元之報酬。
    渠等意圖為自己不法之所有，基於三人以上共同詐欺取財及
    隱匿犯罪所得之去向之犯意聯絡，分別於（一）108年8月19
    日10時許，撥打電話與張進輝，佯稱張進輝之子因為人作保
    ，須代償還債務，其子人身自由現遭控制中，要求張進輝代
    償債務云云，致張進輝陷於錯誤，而同意代償30萬元，並依
    詐騙集團成員之指示，將款項放置於停放於新北市○○區○○路
    ○段00號對面之214號停車格內之計程車車底下，詐騙集團見
    張進輝上當後，隨即通知余承諺前往取款，余承諺於取款後
    ，前往新北市中和區中山路家樂福某巷內，將上開款項放置
    於某車籍不詳之汽車車底下，並從中抽取2,000元做為報酬
    ，上開詐騙集團另指派車手前往取款。嗣張進輝發現遭騙，
    遂報警處理，經警詢循線追查，發現余承諺為取款之車手，
    依法聲請拘票而拘提余承諺到案，並扣得其與詐騙集團聯絡
    所用之門號0000000000號行動電話1支（IMEI：00000000000
    0000 號）。（二）於108年8月19日8時36分許，撥打電話與
    蔡朝祥，佯稱蔡朝祥之子積欠80萬元，人身自由現遭控制中
    ，並由另一成員佯裝蔡朝祥之子遭人毆打時之哭聲，要求蔡
    朝祥代償債務云云，致蔡朝祥陷於錯誤，而同意代償6萬元
    ，除身上之現金外，並前往台灣土地銀行領取26,000元後，
    依詐騙集團成員之指示，將款項放置於新北市板橋區文化路
    之中山國中校門對面右手邊第1棵大樹下，詐騙集團見蔡朝
    祥上當後，隨即通知余承諺前往取款，余承諺於取款後，前
    往新北市政府附近某公廁，將上開款項放置於公廁內某廁所
    ，並從中抽取2,000元做為報酬，上開詐騙集團另指派車手
    前往取款。嗣蔡朝祥發現遭騙，遂報警處理，經警循線追查
    ，因而查知上情。
二、案經張進輝、蔡朝祥訴由新北市政府警察局土城分局、海山
    分局報告臺灣新北地方檢察署檢察官偵查起訴暨追加起訴。
    理  由
壹、程序部分：
一、關於違反組織犯罪防制條例之供述證據部分：
　　按組織犯罪防制條例第12條第1項中段規定：「訊問證人之
    筆錄，以在檢察官或法官面前作成，並經踐行刑事訴訟法所
    定訊問證人之程序者為限，始得採為證據。」係以立法排除
    被告以外之人於警詢或檢察事務官調查中所為之陳述，得適
    用刑事訴訟法第159條之2、第159條之3及第159條之5之規定
    ，故證人於警詢中之陳述，於違反組織犯罪防制條例案件，
    即絕對不具有證據能力，自不得採為判決基礎；準此，被告
    以外之人非在檢察官偵訊或法院審理時踐行具結程序所為之
    陳述，關於組織犯罪防制條例之罪，不具證據能力，惟上開
    規定，係排除一般證人於警詢陳述之證據能力之特別規定，
    被告於警詢之陳述，對被告本身而言，則不在排除之列（最
    高法院102年度台上字第2653號號判決意旨參照），且該規
    定僅是針對違反組織犯罪防制條例之罪有關證據能力之特別
    規定，其他非屬組織犯罪防制條例之罪部分，其被告以外之
    人於審判外所為之陳述，不受上開特別規定之限制，仍應依
    刑事訴訟法相關規定，定其得否為證據（最高法院103年度
    台上字第2915號判決意旨參照）。查證人即告訴人張進輝、
    蔡朝祥妞於警詢中之陳述，就被告余承諺（下稱被告）而言
    ，係屬被告以外之人於審判外之陳述，依前揭說明，於被告
    違反組織犯罪防制條例部分，不具證據能力，不得採為判決
    之基礎，然就加重詐欺取財、洗錢等罪名，則不受此限制。
    另被告於警詢中之陳述，對於被告自己而言，則屬被告之供
    述，為法定證據方法之一，自不在組織犯罪防制條例第12條
    第1項規定之排除之列，除有不得作為證據之例外，自可在
    有補強證據之情況下，作為證明被告自己犯罪之證據。
二、關於犯刑法第339條之4及洗錢防制法第14條第1項之罪之供
    述證據部分：
　　按上開組織犯罪防制條例第12條第1項中段規定，係以犯罪
    組織成員犯該條例之罪者，始足與焉，至於所犯該條例以外
    之罪，其被告以外之人所為之陳述，自仍應依刑事訴訟法相
    關規定，定其得否為證據（最高法院103年度台上字第2915
    號判決意旨參照）。次按現行刑事訴訟制度有關傳聞法則之
    立法，旨在確保訴訟當事人之反對詰問權，而被告反對詰問
    權之行使，乃為落實其訴訟上之防禦，則被告於審判中就待
    證之犯罪事實本於自由意志而為不利於己之自白，且該自白
    經調查復與事實相符者，因被告對犯罪事實既不再爭執，顯
    無為訴訟上防禦之意，則反對詰問權之行使已失其意義，要
    無以傳聞法則規範之必要。刑事訴訟法第273條之2規定行簡
    式審判程序案件，因被告對被訴事實為有罪陳述，無傳聞法
    則與交互詰問規定之適用，即本於同一旨趣（最高法院97年
    度台上字第3775號判決意旨參照）。末按被告於第二審經合
    法傳喚無正當之理由不到庭者，得不待其陳述，逕行判決，
    刑事訴訟法第371 條定有明文，此係因被告已於第一審程序
    到庭陳述，並針對事實及法律為辯論，應認已相當程度保障
    被告到庭行使訴訟權，如被告於第二審經合法傳喚無正當之
    理由不到庭，為避免訴訟程序延宕，期能符合訴訟經濟之要
    求，並兼顧被告訴訟權之保障，除被告於上訴書狀內已為與
    第一審不同之陳述外，應解為被告係放棄在第二審程序中為
    與第一審相異之主張，而默示同意於第二審程序中，逕引用
    其在第一審所為相同之事實及法律主張。從而，針對被告以
    外之人於審判外之陳述，倘被告於第一審程序中已依刑事訴
    訟法第159條之5規定，為同意或經認定為默示同意作為證據
    ，嗣被告於第二審經合法傳喚不到庭，並經法院依法逕行判
    決，揆諸前揭說明，自應認被告於第二審程序中，就前開審
    判外之陳述，仍採取與第一審相同之同意或默示同意。查被
    告於原審就被訴事實為有罪之陳述，原審因而裁定行簡式審
    判程序；又本判決下列認定事實所引用之卷證所有證據（供
    述、文書及物證等），均經依法踐行調查證據程序，檢察官
    未主張排除前開證據能力，且迄於本院言詞辯論終結前均未
    表示異議，本院審酌前開證據資料製作時之情況，尚無違法
    不當及證明力明顯過低之瑕疵，其書證部分亦無刑事訴訟法
    第159條之4之顯有不可信之情況與不得作為證據之情形，且
    均與本案具關連性，認以之作為證據應屬適當，故揆諸上開
    規定，認上揭證據資料均有證據能力。
貳、實體部分：
一、本案認定犯罪事實所憑之證據及理由：
（一）被告雖於本院經合法傳喚，無正當之理由不到庭，惟據其
      於警詢、偵查、原審中均坦承不諱，核與告訴人張進輝、
      蔡朝祥之指述（除證明組織犯罪部分無證據能力以外部分
      ）情節相符，並有新北市政府警察局土城分局扣押筆錄、
      扣押物品目錄表、告訴人張進輝提供之存摺交易明細、告
      訴人蔡朝祥提供之ATM交易明細、數位證物勘察採證同意
      書、雙向通聯紀錄1份、監視器影像、手機通訊紀錄擷取
      影像在卷可參，足認被告前揭任意性之自白核與事實相符
      ，應可採信。
（二）按刑法之共同正犯，包括共謀共同正犯及實行共同正犯二
      者在內；祇須行為人有以共同犯罪之意思，參與共同犯罪
      計畫之擬定，互為利用他人實行犯罪構成要件之行為，完
      成其等犯罪計畫，即克當之，不以每一行為人均實際參與
      部分構成要件行為或分取犯罪利得為必要（最高法院96年
      度台上字第1882號判決意旨參照）；而共同正犯間，非僅
      就其自己實行之行為負其責任，並在犯意聯絡之範圍內，
      對於他共同正犯所實行之行為，亦應共同負責；且其犯意
      聯絡之表示，無論為明示之通謀或相互間有默示之合致，
      均不在此限（最高法院98年度台上字第2655號判決意旨參
      照）。又以目前遭破獲之電話詐騙集團之運作模式，係先
      以詐騙集團收集人頭通訊門號及金融機構帳戶，以供該集
      團彼此通聯、對被害人施以詐術、接受被害人匯入受騙款
      項及將贓款為多層次轉帳之使用，暨避免遭檢警調機關追
      蹤查緝，再由該集團成員以虛偽之情節詐騙被害人，於被
      害人因誤信受騙而將款項匯入指定帳戶後，除繼續承襲先
      前詐騙情節以延伸之虛偽事實詐騙該被害人，使該被害人
      能繼續匯入更多款項外，並為避免被害人發覺受騙報警使
      人頭帳戶遭列為警示帳戶而無法取得被害人已匯遭詐騙款
      項，多於確認被害人已匯款後，即迅速指派集團成員依提
      領款項之數額，分別以臨櫃提款或自動櫃員機領款等方式
      ，將詐得贓款即刻提領殆盡；此外，為避免因於收集人頭
      帳戶或於臨櫃提領詐得贓款時，遭檢警調查獲該集團，多
      係由集團成員出面從事該等高風險之臨櫃提款、自動櫃員
      機領款或向被害人收取款項工作（即「車手」工作），其
      餘成員則負責管理帳務或擔任居間聯絡之後勤人員。是依
      上開電話詐騙集團之運作模式，參照前述刑法共同正犯之
      規範架構，不論招攬帳戶或車手、擔任車手工作而負責取
      款、居間聯絡車手、告知取款時地、或協助記帳及向車手
      收取款項後再逐層級上繳詐騙所得款項之行為等，均係該
      詐騙集團犯罪計畫不可或缺之重要環節。而共同正犯，在
      合同之意思內各自分擔犯罪行為之一部，相互利用他人之
      行為，以達其犯罪之目的者，即應對全部所發生之結果共
      同負責。查被告參與綽號「螃蟹哥」之人所屬詐騙集團，
      雖其不負責對告訴人2人施以詐術，而推由同集團其他成
      員為之，然被告就事實欄所示各次參與之詐欺取財犯行，
      與該詐騙集團其他成員之間，分工各擔任招募成員、居間
      聯繫、打電話施詐、取得詐騙所得款項並隱匿犯罪所得之
      去向而上繳各該款項等任務，各應具有相互利用之共同犯
      意，並各自分擔部分犯罪行為，而共同達成詐得財物之犯
      罪目的，從而被告自應就其所參與並有犯意聯絡如事實欄
      所示全部犯罪事實同負其責至明。
（三）參與犯罪組織罪及加重詐欺取財罪之競合： 
　　1.按組織犯罪防制條例第2條於106年4月19日修正公布，並
      依同條例第19條規定，自公布日施行，該條例第2條原規
      定：「本條例所稱犯罪組織，係指3人以上，有內部管理
      結構，以犯罪為宗旨或以其成員從事犯罪活動，具有集團
      性、常習性及脅迫性或暴力性之組織」，於106年4月19日
      修正為：「本條例所稱犯罪組織，指3人以上，以實施強
      暴、脅迫、詐術、恐嚇為手段或最重本刑逾5年有期徒刑
      之刑之罪，所組成具有持續性及牟利性之有結構性組織。
      前項有結構性組織，指非為立即實施犯罪而隨意組成，不
      以具有名稱、規約、儀式、固定處所、成員持續參與或分
      工明確為必要」，復於107年1月3日將該條例第2條第1項
      內文中「具有持續性『及』牟利性之有結構性組織」，修正
      為「具有持續性『或』牟利性之有結構性組織」，是107年1
      月3日修正後之犯罪組織不以脅迫性或暴力性之犯罪活動
      為限，凡以實施強暴、脅迫、詐術、恐嚇為手段，或最重
      本刑逾5年有期徒刑之刑之罪，所組成具有持續性或牟利
      性之有結構性組織均屬之。據前述可知，本案詐騙集團成
      員招募被告自108年8月間加入本案詐騙集團，擔任車手之
      工作，由本案詐騙集團其他成員以事實欄所示之方式聯絡
      、詐騙告訴人2人，使其等陷於錯誤交付款項，再由被告
      依指示前往取款，且將上開款項移至他處，被告自收受款
      項將扣除所有「車手」報酬2,000元（2次）後，嗣由該詐
      騙集團另指派車手前往取款等情，是本案詐騙集團為藉由
      招募集團成員，以不同話務人員之角色分工撥打電話搭配
      話術作為實施詐術之手段，向告訴人2人行騙，以獲取犯
      罪所得行動之集團，自須投入相當之時間與資金等成本，
      而非隨意組成立即實施犯罪，則由本案詐騙集團之內部分
      工結構、成員組織等，堪認本案詐騙集團具有一定之時間
      上持續性及牟利性，自屬前開修正後組織犯罪防制條例第
      2條所稱3人以上，以實施詐術為手段，所組成具有持續性
      、牟利性之有結構性組織，應堪認定。
　　2.復按組織犯罪防制條例係藉由防制組織型態之犯罪活動為
      手段，以達成維護社會秩序、保障人民權益之目的，乃於
      該條例第3條第1項前段與後段，分別對於「發起、主持、
      操縱、指揮」及「參與」犯罪組織者，依其情節不同而為
      處遇，行為人雖有其中一行為（如參與），不問其有否實
      施各該手段（如詐欺）之罪，均成立本罪。然在未經自首
      或有其他積極事實，足以證明其確已脫離或解散該組織之
      前，其違法行為，仍繼續存在，即為行為之繼續，而屬單
      純一罪，至行為終了時，仍論為一罪。又刑法上一行為而
      觸犯數罪名之想像競合犯存在之目的，在於避免對於同一
      不法要素予以過度評價。自然意義之數行為，得否評價為
      法律概念之一行為，應就客觀構成要件行為之重合情形、
      主觀意思活動之內容、所侵害之法益與行為間之關連性等
      要素，視個案情節依社會通念加以判斷。刑法刪除牽連犯
      之規定後，原認屬方法目的或原因結果，得評價為牽連犯
      之二犯罪行為間，如具有局部之同一性，或其行為著手實
      行階段可認為同一者，得認與一行為觸犯數罪名之要件相
      侔，依想像競合犯論擬。倘其實行之二行為，無局部之重
      疊，行為著手實行階段亦有明顯區隔，依社會通念難認屬
      同一行為者，應予分論併罰。因而，行為人以一參與詐欺
      犯罪組織，並分工加重詐欺行為，同時觸犯參與犯罪組織
      罪及加重詐欺取財罪，雖其參與犯罪組織之時、地與加重
      詐欺取財之時、地，在自然意義上非完全一致，然二者仍
      有部分合致，且犯罪目的單一，依一般社會通念，認應評
      價為一罪方符合刑罰公平原則，應屬想像競合犯，因行為
      人僅為一參與組織行為，侵害一社會法益，應僅就首次犯
      行論以參與犯罪組織罪及加重詐欺罪之想像競合犯，而其
      後之犯行，乃為其參與組織之繼續行為，為避免重複評價
      ，當無從將一參與犯罪組織行為割裂再另論一參與犯罪組
      織罪，而與其後所犯加重詐欺罪從一重論處之餘地（最高
      法院107年度台上字第1066號判決意旨參照）。　　
（四）按洗錢防制法業於105年12月28日修正公布，並於106年6
      月28日生效施行（下稱新法）。修正前該法（下稱舊法）
      將洗錢行為區分為將自己犯罪所得加以漂白之「為自己洗
      錢」及明知是非法資金，卻仍為犯罪行為人漂白黑錢之「
      為他人洗錢」兩種犯罪態樣，且依其不同之犯罪態樣，分
      別規定不同之法定刑度。惟洗錢犯罪本質在於影響合法資
      本市場並阻撓偵查，不因為自己或為他人洗錢而有差異，
      且洗錢之行為包含處置（即將犯罪所得直接予以處理）、
      多層化（即為使偵查機關難以追查金流狀況，以迂迴層轉
      、化整為零之多層化包裝方式，掩飾或隱匿特定犯罪所得
      ）及整合（即收受、持有或使用他人犯罪所得，使該犯罪
      所得披上合法之外衣，回歸正常金融體系）等各階段行為
      ，其模式不祇一端，上開為自己或為他人洗錢之二分法，
      不僅無助於洗錢之追訴，且徒增實務事實認定及論罪科刑
      之困擾。故而為澈底打擊洗錢犯罪，新法乃依照國際防制
      洗錢金融行動工作組織（Financial Action Task Force
      ，下稱FATF）40項建議之第3項建議，並參採聯合國禁止
      非法販運麻醉藥品和精神藥物公約及聯合國打擊跨國有組
      織犯罪公約之洗錢行為定義，將洗錢行為之處置、多層化
      及整合等各階段，全部納為洗錢行為，而於新法第2條規
      定：「本法所稱洗錢，指下列行為：一、意圖掩飾或隱匿
      特定犯罪所得來源，或使他人逃避刑事追訴，而移轉或變
      更特定犯罪所得。二、掩飾或隱匿特定犯罪所得之本質、
      來源、去向、所在、所有權、處分權或其他權益者。三、
      收受、持有或使用他人之特定犯罪所得。」以求與國際規
      範接軌。又因舊法第3 條所規範洗錢犯罪之前置犯罪門檻
      ，除該條所列舉特定嚴重危害社會治安及經濟秩序之犯罪
      暨部分犯罪如刑法業務侵占等罪犯罪所得金額須在新臺幣
      （下同）5百萬元以上者外，限定於法定最輕本刑為5年以
      上有期徒刑以上刑之「重大犯罪」，是洗錢行為必須以犯
      上述之罪所得財物或財產上利益為犯罪客體，始成立洗錢
      罪，過度限縮洗錢犯罪成立之可能，亦模糊前置犯罪僅在
      對於不法金流進行不法原因之聯結而已，造成洗錢犯罪成
      立門檻過高，洗錢犯罪難以追訴。故新法參考FATF建議，
      就其中採取門檻式規範者，明定為最輕本刑為六個月以上
      有期徒刑之罪，並將「重大犯罪」之用語，修正為「特定
      犯罪」；另增列未為最輕本刑為六個月以上有期徒刑之罪
      所涵括之違反商標法等罪，且刪除有關犯罪所得金額須在
      5百萬元以上者，始得列入前置犯罪之限制規定，以提高
      洗錢犯罪追訴之可能性。從而新法第14條第1項所規範之
      一般洗錢罪，必須有第3條規定之前置特定犯罪作為聯結
      ，始能成立。然洗錢犯罪之偵辦在具體個案中經常祇見可
      疑金流，未必瞭解可疑金流所由來之犯罪行為，倘所有之
      洗錢犯罪皆須可疑金流所由來之犯罪行為已經判決有罪確
      定，始得進一步偵辦處罰，則對於欠缺積極事證足以認定
      確有前置犯罪，卻已明顯違反洗錢防制規定之可疑金流，
      即無法處理。故而新法乃參考澳洲刑法立法例，增訂特殊
      洗錢罪，於第15條第1項規定：「收受、持有或使用之財
      物或財產上利益，有下列情形之一，而無合理來源且與收
      入顯不相當者，處六月以上五年以下有期徒刑，得併科新
      臺幣五百萬元以下罰金：一、冒名或以假名向金融機構申
      請開立帳戶。二、以不正方法取得他人向金融機構申請開
      立之帳戶。三、規避第七條至第十條所定洗錢防制程序。
      」從而特殊洗錢罪之成立，不以查有前置犯罪之情形為要
      件，但必須其收受、持有或使用之財物或財產上利益，無
      合理來源並與收入顯不相當，且其財物或財產上利益之取
      得必須符合上開列舉之三種類型者為限。易言之，第15條
      之特殊洗錢罪，係在無法證明前置犯罪之特定不法所得，
      而未能依第14條之一般洗錢罪論處時，始予適用。倘能證
      明人頭帳戶內之資金係前置之特定犯罪所得，即應逕以一
      般洗錢罪論處，自無適用特殊洗錢罪之餘地。例如詐欺集
      團向被害人施用詐術後，為隱匿其詐欺所得財物之去向，
      而令被害人將其款項轉入該集團所持有、使用之人頭帳戶
      ，並由該集團所屬之車手前往提領詐欺所得款項得逞，檢
      察官如能證明該款項係本案詐欺之特定犯罪所得，即已該
      當於新法第14條第1項之一般洗錢罪；至若無法將可疑資
      金與本案詐欺犯罪聯結，而不該當第2條洗錢行為之要件
      ，當無從依第14條第1項之一般洗錢罪論處，僅能論以第1
      5條第1 項之特殊洗錢罪。另過去實務認為，行為人對犯
      特定犯罪所得之財物或利益作直接使用或消費之處分行為
      ，或僅將自己犯罪所得財物交予其他共同正犯，祇屬犯罪
      後處分贓物之行為，非本條例所規範之洗錢行為，惟依新
      法規定，倘行為人意圖掩飾或隱匿特定犯罪所得來源，而
      將特定犯罪所得直接消費處分，甚或交予其他共同正犯，
      而由共同正犯以虛假交易外觀掩飾不法金流移動，即難認
      單純犯罪後處分贓物之行為，應仍構成新法第2條第1或2
      款之洗錢行為（最高法院108年度台上字第1744號判決意
      旨參照）。本案被告所參與之三人以上共同犯詐欺取財罪
      ，為洗錢防制法第3條第1款所稱之特定犯罪，觀其犯罪手
      法，係先由真實姓名、年籍均不詳之本案詐騙集團成年成
      員對告訴人2人施以詐術，而被告所屬詐騙犯罪集團其他
      成員，先使其等陷於錯誤交付款項，再由被告依指示前往
      取款，且將上開款項移至他處，自行自收受款項將扣除其
      擔任「車手」之報酬各2,000元（2次）後，由該詐騙集團
      另指派車手前往取款等情，其等藉此迂迴層轉之方式取得
      犯罪所得，目的顯在製造金流斷點，使偵查機關難以有效
      追查，以達隱匿犯罪所得之去向。而被告為具備通常智識
      程度之成年人，對於上情當無不知之理，竟仍執意參與，
      分擔實行上開行為，是其所為確有隱匿特定犯罪所得去向
      之洗錢行為，應可認定。
（五）綜上所述，本件事證明確，被告犯行洵堪認定，應依法論
      科。
二、論罪：
（一）核被告就事實欄一（一）所為，係犯組織犯罪防制條例第
      3條第1項後段之參與犯罪組織罪、刑法第339條之4 第1項
      第2款之三人以上共同犯詐欺取財罪及洗錢防制法第14條
      第1項之一般洗錢罪；就事實欄一（二）所為，係犯刑法
      第339條之4第1項第2 款之三人以上共同犯詐欺取財罪及
      洗錢防制法第14條第1項之一般洗錢罪（起訴意旨認被告
      此部分所為尚涉犯參與犯罪組織罪，容有誤會，應予更正
      ）。
（二）被告與綽號「螃蟹哥」所屬詐騙集團成員間，就上揭犯行
      ，有犯意聯絡及行為分擔，均應論以共同正犯。　　
（三）被告如事實欄一（一）所犯係以一行為同時觸犯組織犯罪
      防制條例第3條第1項後段之參與犯罪組織罪、刑法第339
      條之4第1項第2款之三人以上共同犯詐欺取財罪及洗錢防
      制法第14條第1項之一般洗錢罪；事實欄一（二）所犯係
      以一行為同時觸犯刑法第339條之4第1項第2款之三人以上
      共同犯詐欺取財罪及洗錢防制法第14條第1項之一般洗錢
      罪，分別為想像競合犯，應各依刑法第55條前段之規定，
      從一重之三人以上共同犯詐欺取財罪處斷。
（四）檢察官雖僅就被告詐欺、組織犯罪防制條例如事實欄一所
      示告訴人2人之犯行提起公訴，然檢察官就犯罪事實一部
      起訴者，其效力及於全部，本件被告參與上開洗錢部分之
      事實，與前揭論罪科刑之被告所犯刑法第339條之4第1項
      第2款之三人以上共同犯詐欺取財罪部分，具有想像競合
      犯之裁判上一罪之關係，而為起訴效力所及，經本院諭知
      上開法條並就所涉上開罪名併予辯論（見本院卷第114頁
      ）而無礙於被告之攻擊防禦權，本院自得併予審理。
（五）按行為基於單一犯意，於同時、同地或密切接近之時地實
      行數行為，侵害同一之法益，各行為之獨立性極為薄弱，
      依一般社會健全觀念，在時間差距上，難以強行分開，在
      刑法評價上，以視為數個舉動之接續施行，合為包括之一
      行為予以評價，較為合理者，始屬接續犯，而為包括之一
      罪。然若如客觀上有先後數行為，主觀上基於一個概括之
      犯意，逐次實行而具連續性，其每一前行為與次行為，依
      一般社會健全觀念，在時間差距上，可以分開，在刑法評
      價上，各具獨立性，每次行為皆可獨立成罪，縱構成同一
      之罪名，亦應依數罪併罰之例予以分論併罰。而刑法處罰
      之加重詐欺取財罪係侵害個人財產法益之犯罪，其罪數計
      算，依一般社會通念，應以被害人數、被害次數之多寡，
      決定其犯罪之罪數（最高法院108年度台上字第274號判決
      意旨參照）。被告所為2次三人以上共同犯詐欺取財罪，
      均係侵害個人財產法益之犯罪，其各行為間，依一般社會
      健全觀念，其時間可以區隔，且侵害法益不同，而各具獨
      立性，是認被告就所犯上開2次犯行，犯意各別，行為互
      殊，應予分論併罰。
三、撤銷改判及科刑審酌：
　　原審認被告所犯事證明確，予以論罪科刑，固非無見。惟查
    ：被告如事實欄一（一）、（二）所為，亦均成立洗錢防制
    法第14條第1項之一般洗錢罪，與已起訴之刑法第339條之4
    第1項第2款之三人以上共同犯詐欺取財罪部分有想像競合犯
    之裁判上一罪關係，業如前述，原判決漏論被告亦成立上開
    之罪，尚有未當。檢察官上訴意旨指摘原審就被告所涉詐欺
    等罪嫌未依洗錢防制法第14條洗錢罪論罪，及組織犯罪防制
    條例第3條第3項規定諭知強制工作，於法律適用似有未洽等
    語，尚非全無理由，自應由本院將原判決予以撤銷改判。爰
    以行為人責任為基礎，審酌被告正值輕壯，竟不思以正當方
    式獲取所需，加入詐騙集團共同參與詐欺犯行，行為可訾，
    兼衡其素行、犯罪之動機、目的、手段、告訴人2人損失之
    金額、犯後坦承犯行之態度等一切情狀，各量處如主文第2
    項所示之刑。被告所犯2罪，均屬三人以上共同犯詐欺取財
    等之犯罪類型、行為態樣、動機、手段均相同，惟所侵害者
    均非具有不可替代性、不可回復性之個人法益，責任非難重
    複之程度較高，復審酌本案一切情狀而為整體之非難評價後
    ，就被告所處之有期徒刑，定其應執行之刑如主文所示。
四、沒收：
（一）扣案之門號0000000000號行動電話1支（IMEI：000000000
      000000號），為被告所有與詐欺集團成員聯繫所用之物，
      業據其供明在卷，爰依刑法第38條第2項之規定宣告沒收
      之。
（二）按共同正犯之犯罪所得，沒收或追徵，應就各人所分得之
      數額分別為之；先前對共同正犯採連帶沒收犯罪所得之見
      解，已不再援用及供參考（最高法院104年第13次刑事庭
      會議決議意旨參照），此為終審機關近來一致之見解。所
      謂各人「所分得」，係指各人「對犯罪所得有事實上之處
      分權限」，法院應視具體個案之實際情形而為認定：倘若
      共同正犯各成員內部間，對於不法利得分配明確時，固應
      依各人實際分配所得沒收；然若共同正犯成員對不法所得
      並無處分權限，其他成員亦無事實上之共同處分權限者，
      自不予諭知沒收；至共同正犯各成員對於不法利得享有共
      同處分權限時，則應負共同沒收之責（最高法院104年度
      台上字第3937號判決意旨參照）。而共同正犯各人實際上
      有無犯罪所得，或其犯罪所得之多寡，應由事實審法院綜
      合卷證資料及調查所得認定之（最高法院105年度台上字
      第1733號判決意旨參照）。查被告共同詐取告訴人2人之
      財物，而分別取得2,000元之報酬，是其實際分配之犯罪
      所得為4,000元，且未扣案，應依刑法第38條之1第1項、
      第3項規定宣告沒收，於全部或一部不能沒收或不宜執行
      沒收時，追徵其價額。
五、不予宣告強制工作：
（一）按「犯第1項之罪者，應於刑之執行前，令入勞動場所，
      強制工作，其期間為3年」，現行之組織犯罪防制條例第3
      條第3項定有明文，而修正前組織犯罪防制條例，對發起
      、主持、操縱、指揮或參與集團性、常習性及脅迫性或暴
      力性犯罪組織者，應於刑後強制工作之規定，經司法院釋
      字第528號解釋尚不違憲；嗣該條例第2條第1項所稱之犯
      罪組織，經二次修正，已排除原有之「常習性」要件，另
      將實施詐欺手段之具有持續性或牟利性之有結構性組織，
      納入本條例適用範圍，並對參與犯罪組織之行為人，於第
      3條第1項後段但書規定「參與情節輕微者，得減輕或免除
      其刑」。惟同條第3項仍規定「應於刑之執行前，令入勞
      動場所，強制工作，其期間為三年」，而未依個案情節，
      區分行為人是否具有反社會的危險性及受教化矯治的必要
      性，一律宣付刑前強制工作3年。然則，衡諸該條例所規
      定之強制工作，性質上原係對於有犯罪習慣，或因遊蕩、
      懶惰成習而犯罪者，所為之處置，修正後該條例既已排除
      常習性要件，從而，本於法律合憲性解釋原則，依司法院
      釋字第471號關於行為人有無預防矯治其社會危險性之必
      要，及比例原則等與解釋意旨不相衝突之解釋方法，為目
      的性限縮，對犯該條例第3條第1項之參與犯罪組織罪者，
      視其行為之嚴重性、表現之危險性、對於未來行為之期待
      性，以及所採措施與預防矯治目的所需程度，於有預防矯
      治其社會危險性之必要，且符合比例原則之範圍內，由法
      院依該條例第3條第3項規定，一併宣告刑前強制工作（最
      高法院刑事大法庭108年度台上大字第2306號裁定意旨參
      照）。
（二）被告加入詐騙集團共同詐騙告訴人2人，固有不當，然審
      酌其自參與本案之詐欺集團犯罪組織至為警查獲止，參與
      本案詐騙之對象僅2人，且其非主導之人，僅係聽從指令
      之車手，領得款項亦非歸其所有，其犯罪所獲得之利益僅
      4,000元，金額尚非甚鉅，其餘贓款35萬6千元均由該詐騙
      集團另指派車手前往取款，又其非基於直接對告訴人2人
      施用詐術之地位，相較於整體詐騙集團之運作模式以觀，
      其行為之嚴重性與社會危險性亦較低，堪認其參與情節非
      重，參與之時間非長，其於本案犯行所顯現之行為嚴重性
      及表現危險性均尚屬非重，另參酌被告於本案犯參與犯罪
      組織前，並無因參與詐欺集團犯罪經法院判處罪刑及前案
      紀錄，難認係以犯罪為習性之徒，經本次偵審教訓，且經
      本院諭知如主文第2項所示之有期徒刑，將來執行本案所
      處徒刑後，應足以達成預防矯治之目的，因認無再以強制
      工作預防矯治其社會危險性之必要，爰不諭知強制工作之
      保安處分，併此敘明。
六、本案109年10月22日審判程序傳票，於109年9月4日送達至被
    告上開住所，因未獲會晤本人，亦無受領文書之同居人或受
    僱人，經郵務機關寄存送達於新北市政府警察局金山分局金
    山派出所，並作送達通知書2份，一份黏貼於應受送達人住
    居所門首，另一份置於該送達處所信箱，以為送達等情，有
    本院送達證書在卷可參（見本院卷第89頁），其於109年1月
    2日業經臺灣高雄地方法院通緝在案，有本院前案案件異動
    查證作業在卷可參，本案經本院公示送達（見本院卷第81頁
    ），是其經合法傳喚，無正當之理由不到庭，爰不待其陳述
    ，逕行判決。
據上論斷，應依刑事訴訟法第369條第1項前段、第364條、第371
條、第299條第1項前段，組織犯罪防制條例第3條第l項後段，洗
錢防制法第14條第1項，刑法第11條前段、第28條、第339條之4
第1項第2款、第55條、第51條第5款、第38條第2項、第38條之1
第1項、第3項，刑法施行法第1條之1第1項，判決如主文。
本案經檢察官曾忠己到庭執行職務。
中　　華　　民　　國　　109 　年　　11　　月　　12　　日
                  刑事第十七庭審判長法　官　鄭水銓
                              　　  法　官　黃雅芬
                              　    法　官　沈君玲
以上正本證明與原本無異。
如不服本判決，應於收受送達後20日內向本院提出上訴書狀，其
未敘述上訴之理由者並得於提起上訴後20日內向本院補提理由書
（均須按他造當事人之人數附繕本）「切勿逕送上級法院」。
                                    書記官　彭于瑛
中　　華　　民　　國　　109 　年　　11　　月　　12　　日
附錄：本案論罪科刑法條全文
中華民國刑法第339條之4
犯第 339 條詐欺罪而有下列情形之一者，處 1 年以上 7 年以
下有期徒刑，得併科 1 百萬元以下罰金：
一、冒用政府機關或公務員名義犯之。
二、三人以上共同犯之。
三、以廣播電視、電子通訊、網際網路或其他媒體等傳播工具，
    對公眾散佈而犯之。
前項之未遂犯罰之。
組織犯罪防制條例第3 條第l 項
發起、主持、操縱或指揮犯罪組織者，處3 年以上10年以下有期
徒刑，得併科新臺幣1 億元以下罰金；參與者，處6 月以上5 年
以下有期徒刑，得併科新臺幣1 千萬元以下罰金。但參與情節輕
微者，得減輕或免除其刑。
洗錢防制法第14條第1 項
有第2 條各款所列洗錢行為者，處7 年以下有期徒刑，併科新臺
幣500 萬元以下罰金。